【裁判字號】    90,訴,768
【裁判日期】    900725
【裁判案由】    返還不當得利
【裁判全文】
臺灣台南地方法院民事判決  九十年度訴字第七六八號
    原      告  財政部國有財產局臺灣南區辦事處臺南分處
    法定代理人  丙○○
    訴訟代理人  甲○○
    被      告  乙○○
右當事人間請求返還不當得利事件，本院判決如左：
    主    文
被告應給付原告新台幣玖拾捌萬柒仟壹佰伍拾伍元，及自民國九十年六月三十日起，
至清償之日止，按週年利率百分之五計算之利息。
原告其餘之訴駁回。
訴訟費用由被告負擔二分之一，餘由原告負擔。
本判決原告勝訴部分於原告以新台幣拾萬元供擔保後，得為假執行。
原告其餘假執行之聲請駁回。
    事實及理由
一、原告主張：坐落台南市○區○○段二００之三三及二００之三四地號等二筆國有
    土地為原告所經營管理，被告陳國所有之台南市○區○○路五段二五八號磚造
    鐵架石棉瓦平房及騎樓無權占用原告所經營之該系爭二筆國有土地面積分別為七
    平方公尺及一百三十六平方公尺，按「無權占用他人之土地，可獲得相當於租金
    之利益，為社會通常之觀念．．．。」最高法院六十一年台上字第一六九五號判
    例釋示。故原告依據民法第一百七十九條關於不當得利之法律關係及土地法第一
    百零五條準用同法第九十七條、平均地權條例第十六條及施行細則第二十一條之
    規定，請求判決被告給付新台幣（下同）一百九十七萬四千三百十元之不當得利
    金額，及自起訴狀繕本送達之翌日起之法定遲延利息等語。並提出土地登記簿謄
    本二份、切結書一份、國有地勘查表一份、使用補償金計算表二份、地價證明書
    一份等為憑。
二、被告抗辯：對原告於十四年後才來請求租金部分，被告沒有意見，被告迄今都沒
    有繳錢，現在也不能說不繳，然被告目前沒有能力償還，請求原告能准予分期償
    付等語，求為判決駁回原告之訴及假執行之聲請。
三、兩造不爭之事實：原告主張坐落台南市○區○○段二００之三三及二００之三四
    地號等二筆國有土地為原告所經營管理，被告所有之台南市○區○○路五段二五
    八號磚造鐵架石棉瓦平房及騎樓無權占用原告所經營之該系爭二筆國有土地，面
    積分別為延平段第二００之三三地號七平方公尺、延平段第二００之三四地號一
    百三十六平方公尺等情，為被告所不爭執，且經本院囑託地政機關測量明確。
四、得心證之理由：
（一）按「無法律上之原因而受利益，致他人受損害者，應返還其利益。」「不當得
      利之受領人，除返還其所受之利益外，如本於該利益更有所取得者，並應返還
      。但依其利益之性質或其他情形不能返還者，應償還其價額。」本件被告無法
      律上之原因，占用原告機關所管理之前揭國有土地，節省土地之租金，則其受
      有相當於占用範圍土地之租金之利益，且造成原告機關所管理之系爭土地，因
      被告占用致無法出租而收取租金，受有損害，依前揭規定，原告請求被告給付
      相當於租金之不當得利，委無不合。
（二）不當得利返還請求權，除應考量不當得利受領人所受之利益外，更須考量受害
      人所受之損害。本件原告依土地法第一百零五條準用同法第九十七條之規定，
      以土地申總價年息百分之十為計算被告所受不當得利及原告所受損害之數額，
      原非無憑，惟該條所訂年息百分之十為城市地方土地租金之最高限額，非謂承
      租人當然負有最高標準支付地租之義務，是本件酌量被告所受不當得利及原告
      所受損害之標準，自非僅依系爭規定為標準。查原告所管領之國有土地，其放
      租於承租之人，租率之計算為總價百分之五，此經原告自承明確，是原告縱有
      將系爭土地出租，其取得之租金亦僅以土地總價年息百分之五收取租金，原告
      因被告之無權占用，以致無法出租系爭土地，則被告所受相當於租金之損害，
      亦為系爭土地總價年息百分之五，而被告苟向原告承租系爭土地，其應支付之
      租金依原告出租之標準，亦為土地總價年息百分之五，是本件無論就被告所受
      相當於租金之不當得利數額或原告所受之損害，均應依相當於土地總價年息百
      分之五之租金計算。
（三）依原告所提之系爭二筆土地土地地價表，及被告所占用之面積（延平段第二０
      ０之三三地號七平方公尺、延平段第二００之三四地號一百三十六平方公尺）
      ，原告主張其中第二００之三三地號自八十三年九月間起算，至九十年四月止
      ，第二００之三四地號土地自七十九年十月間起算，至九十年四月止，被告對
      上揭相當於租金之不當得利計算期間並未爭執，則以相當於土地總價年息百分
      之五核算結果，分別為二萬七千七百九十六元及九十五萬九千三百五十九元，
      總計為九十八萬七千一百五十五元，從而原告請求之數額，在九十八萬七千一
      百五十五元及自起訴狀繕本送達之翌日（九十年九十年六月三十日）起之法定
      遲延利息部分，自無不合，應予准許，其超過此部分之請求，為屬無據，應予
      駁回。
（四）原告陳明願供擔保，聲請宣告假執行，經核其勝訴部份，合於法律規定，爰酌
      定相當之擔保金額宣告之；其餘假執行之聲請，因該部份訴之駁回而失所依據
      ，應予駁回。
五、據上論結：本件原告之訴為一部有理由，一部無理由，並依民事訴訟法第七十九
    條但書、第三百九十條第二項，判決如主文。
中      華      民      國    九十      年      七      月    二十五    日
                              臺灣台南地方法院民事第二庭
~B法      官  王  國  忠
右為正本係照原本作成。
如對本判決不服，須於判決送達後二十日內向本院提出上訴狀。
中      華      民      國    九十      年      七      月    二十五    日
~B法院書記官  翁  心  欣


司法院資訊處製作；財團法人民間司法改革基金會備份。
